【裁判字號】    97,重訴,417
【裁判日期】    980720
【裁判案由】    侵權行為損害賠償
【裁判全文】
臺灣臺北地方法院民事判決             97年度重訴字第417號
原      告  榮昌科技股份有限公司
法定代理人  丙○○
訴訟代理人  郭疆平律師
被      告  律得利國際有限公司
兼      上
法定代理人  乙○○
                        樓
被      告  甲○○
            丁○○
上列當事人間因常業詐欺等案件，原告提起附帶民事訴訟請求侵
權行為損害賠償事件，經本院刑事庭以96年度重附民字第37號裁
定移送前來，本院於民國98年6 月17日言詞辯論終結，判決如下
：
    主      文
被告甲○○、丁○○及乙○○應連帶給付原告新臺幣壹仟零陸拾
陸萬肆仟佰貳拾伍元，及被告甲○○自民國九十七年五月十四
日起，被告丁○○自民國九十七年五月二十五日起，被告乙○○
自民國九十七年五月十三日起，均至清償日止，按週年利率百分
之五計算之利息。
原告其餘之訴駁回。
訴訟費用由被告甲○○、丁○○及乙○○連帶負擔。
    事實及理由
壹、程序方面：
    被告甲○○、丁○○經合法送達通知後，未於言詞辯論期日
    到場，核無民事訴訟法第386 條所列各款情形，爰依原告之
    聲請，由其一造辯論而為判決。
貳、實體方面：
一、原告主張：被告丁○○與甲○○為夫妻關係，虛設被告律得
    利國際有限公司（下稱律得利公司），由丁○○為實際負責
    人，甲○○負責會計業務，渠等以每週新臺幣（下同）5,00
    0 元之酬勞，共同請託被告乙○○擔任名義負責人，乙○○
    基於幫助常業詐欺之不確定故意，於民國93年3 月2 日受讓
    丁○○出資額50萬元，並接替劉惠民登記為律得利公司負責
    人，再以律得利公司負責人名義向多家銀行申請支票存款帳
    戶，並將上揭支票存款帳戶之印章及所請領空白支票交付予
    丁○○、甲○○使用。丁○○、甲○○以上揭支票存款帳戶
    之支票為支付工具，先於93年5 月起至7 月間止，以律得利
    公司名義下小額訂單購買電子零組件，迨取得伊之信賴後，
    即自93年7 月22日起大量採購，致伊陷於錯誤而交付如附表
    所示價值10,664,325元（含稅）零組件，被告等隨即將系爭
    貨品轉賣變現，嗣伊遵期提示上揭貨款支票未獲兌現，始悉
    受騙。爰依民法第185 條及第188 條第1 項規定，請求被告
    連帶負侵權行為損害賠償等語。並聲明：被告應連帶給付原
    告10,664,325元暨自起訴狀繕本送達翌日起至清償日止，按
    週年利率5%計算之利息。
二、被告甲○○、丁○○經合法通知，未於言詞辯論期日到場爭
    執，復未提出任何書狀答辯以供本院斟酌。
三、被告乙○○則以：伊係律得利公司名義負責人，僅從事一般
    打雜事務，對於公司業務、貨品及金錢往來進出皆不知悉，
    並無幫助詐欺行為。縱認伊應就上開行為負侵權行為損害賠
    償責任，亦請求依情節輕重比例決定賠償範圍等語，資為抗
    辯。並聲明：原告之訴駁回。
四、兩造不爭執事項：
(一)、關於丁○○、甲○○等基於意圖為自己不法所有之概括犯意
    聯絡，以律得利公司支票存款帳戶之支票為支付工具，先後
    向原告公司訂購少量貨品，取得原告公司之信任後，隨即訂
    購如附表所示大量電子零組件，並簽發律得利公司支票支付
    貨款，丁○○等人隨即將所詐得電子零組件轉賣變現等情，
    其中甲○○與丁○○共同犯常業詐欺取財罪部分，業經本院
    96年度訴字第179 號、臺灣高等法院97年度上訴字第1293號
    刑事判決判處有期徒刑2 年6 月，並經最高法院97年度臺上
    字第4231號刑事判決駁回其上訴確定在案，有前開刑事判決
    書內容附卷可稽（見本院卷第22-35 、42 -54、77-78 頁）
    ，並經本院調閱前揭案號卷宗查核屬實。另丁○○經檢方通
    緝未到案，刑事部份尚未審理。
(二)、乙○○基於幫助丁○○、甲○○常業詐欺之不確定故意，以
    接受每週5,000 元酬勞為代價，擔任律得利公司之名義負責
    人，並以律得利公司負責人名義向臺灣中小企銀仁愛分行申
    請第000000000 號支票存款帳戶、中國農民銀行仁愛分行申
    請第000000000 號支票存款帳戶、臺北國際商業銀行松山分
    行開設第000000000 號支票存款帳戶，且將上揭支票存款帳
    戶之印章及所請領空白支票交付予丁○○、甲○○使用等情
    ，業經本院95年度訴字第942 號刑事判決審認在案，並以其
    觸犯幫助常業詐欺罪判處有期徒刑1 年2 月，已由臺灣高等
    法院95年度上訴字第4019號刑事判決駁回上訴，目前上訴由
    最高法院審理中。
五、兩造爭執之要點：
(一)、被告乙○○就幫助丁○○、甲○○詐欺原告貨物一節，有否
    認識？
(二)、被告甲○○、丁○○、律得利公司及乙○○是否有侵害原告
    權利？即原告請求被告等負侵權行為損害賠償，有無理由？
(三)、原告得請求被告賠償之金額為若干？
    茲就兩造爭點及本院得心證理由分述如下：
(一)、被告乙○○就幫助丁○○、甲○○詐欺原告貨物一節，有否
    認識？
 1、按刑事訴訟判決所認定之事實，固非當然有拘束民事訴訟判
    決之效力，但民事法院調查刑事訴訟原有之證據，而斟酌其
    結果以判斷事實之真偽，並於判決內記明其得心證之理由，
    即非法所不許。有最高法院49年臺上字第929 號判例可資參
    照。是本院自得調查刑事訴訟中原有之證據，斟酌其結果以
    判斷事實之真偽。
 2、原告主張被告乙○○有幫助被告丁○○、甲○○詐欺貨物之
    事實，乙○○雖予否認；然查：乙○○對於其領取每週5,00
    0 元之報酬，於93年3 月2 日受讓丁○○之出資額50萬元，
    並接替劉惠民登記為律得利公司負責人，再以律得利公司負
    責人名義向臺灣中小企業銀行仁愛分行、中國農民銀行仁愛
    分行、臺北國際商業銀行松山分行申請支票存款帳戶（戶名
    ：律得利公司），將上揭支票存款帳戶之印章及所請領空白
    支票交予丁○○、甲○○夫妻使用等情，已於前揭刑事案件
    審理時坦承在卷，復有律得利公司訂貨單、第二類票據信用
    資料查覆單、法務部票據信用資訊連結作業查詢明細表等資
    料附卷足憑，足見原告主張丁○○、甲○○以乙○○申請支
    票存款帳戶之支票為支付工具，並以律得利公司名義向伊採
    購電子零組件，嗣貨款支票未獲兌現，有貨款尚未獲償等情
    ，所言非虛。本院審酌丁○○等人既共同籌組經營律得利公
    司，其本可使用渠等之名義申請支票存款帳戶，實無借用他
    人支票存款帳戶之必要，且支票乃支付工具，一旦簽發，發
    票人即需依票載文義負責，除非本人或與本人具有親密或信
    賴關係者，否則實無任意將開戶印章及向金融機構領取之空
    白支票交付予他人簽發之理，況該等空白支票如落入不明人
    士手中，極易被利用為與財產犯罪有關之犯罪工具，此為吾
    人依一般生活認知所易於體察之常識，則一般人本於生活經
    驗及認識，在客觀上當可預見完全不相識或不甚熟識之人要
    求提供空白支票供其使用之行徑，往往與利用該空白支票進
    行詐騙或其他財產犯罪有密切關連，況乙○○並非有經營專
    業或相當資力之人，竟以數額非少之每週5,000 元報酬受邀
    擔任律得利公司負責人，並以該公司負責人身份開立多家銀
    行之支票存款帳戶，衡情應對為於該公司之經營狀況及帳戶
    之合法使用有相當之懷疑，是乙○○同意擔任律得利公司登
    記名義負責人，並向各家銀行申請支票存款帳戶後，將帳戶
    印章及空白支票交付予丁○○、甲○○夫妻等人使用，顯足
    以預見丁○○、甲○○等人可能將該公司及支票存款帳戶用
    以實施常業詐欺，而不違反其本意，乙○○有幫助丁○○等
    人以犯詐欺為常業之不確定故意，堪以認定，本院96年度訴
    字第179 號刑事判決理由亦同此認定。故其前開所為辯解，
    顯係事後卸責之詞，不足採信。
(二)、被告甲○○、丁○○、律得利公司及乙○○是否有侵害原告
    權利？即原告請求被告等負侵權行為損害賠償，有無理由？
 1、按因故意或過失，不法侵害他人之權利者，負損害賠償責任
    。故意以背於善良風俗之方法，加損害於他人者亦同；數人
    共同不法侵害他人之權利者，連帶負損害賠償責任。民法第
    184 條、第185 條第1 項定有明文。詐欺係施詐術於他人的
    意思決定，應構成民法第184 條第1 項後段之侵權行為。查
    甲○○與丁○○虛設公司，邀同乙○○擔任名義負責人向多
    家銀行開設支票帳戶，並以空白支票為支付貨款工具，詐得
    原告價值10,664,325元電子零組件轉賣牟取鉅利，是甲○○
    、丁○○、乙○○上開不法行為與原告貨物價值之損失間，
    具備相當因果關係，自應負共同侵權行為損害賠償責任。故
    原告依民法第184 條、第185 條請求渠等連帶負共同侵權責
    任，即屬有據。
 2、次按民法第184 條所規定侵權行為類型，均適用於自然人之
    侵權行為，律得利公司為法人自無適用餘地。民法第185 條
    規定之共同侵權行為，亦同。若該法人之員工因執行職務，
    不法侵害他人之權利，則依民法第188 條之規定，該法人亦
    須連帶負賠償責任，有最高法院95年度臺上字第338 號判決
    意旨參照。從而，原告依民法第184 條及第185 條規定請求
    律得利公司部分負連帶損害賠償責任，顯非法之所許，核屬
    無據。又受僱人因執行職務，不法侵害他人之權利者，由僱
    用人與行為人連帶負損害賠償責任。但選任受僱人及監督其
    職務之執行，已盡相當之注意或縱加以相當之注意而仍不免
    發生損害者，僱用人不負賠償責任。民法第188 條第1 項雖
    著有明文，惟揆諸該條但書規定可知，僱用人對受僱人應具
    備選任及監督之能力，律得利公司對前揭虛設公司之甲○○
    、丁○○並無選任監督之可能，其主張律得利公司應依上開
    規定與甲○○、丁○○負連帶損害賠償責任，亦無可採，是
    原告無從依侵權行為法則請求律得利公司負損害賠償責任。
    至於原告無法向律得利公司收取上開貨款，應屬債務不履行
    之範圍，與侵權行為無涉，附此敘明。
(三)、原告得請求被告賠償之金額為若干？
 1、按負損害賠償責任者，除法律另有規定或契約另有訂定外，
    應回復他方損害發生前之原狀。不能回復原狀或回復顯有重
    大困難者，應以金錢賠償其損害，民法第213 條第1 項、第
    215 規定甚明。系爭貨品均已遭被告處分，無法追回，已如
    前述，是以，原告本於侵權行為之法則，請求被告以金錢賠
    償其所受之損害，自屬有據。
 2、查甲○○、丁○○及乙○○自93年7 月22日起，以虛設律得
    利公司名義，並以該公司之支票以為支付工具，向原告詐購
    如附表所示之電子零組件，尚餘貨款10,664,325元等情，有
    律得利公司訂貨單影本17紙、第二類票據信用資料查覆單影
    本2 紙等件資料附於前揭刑事案號卷宗內可查，復為到庭之
    乙○○所不爭，則原告請求甲○○、丁○○及乙○○連帶賠
    償10,664,325元，自屬可取。乙○○雖抗辯依情節決定應賠
    償比例云云，惟侵權行為損害賠償之基本機能係在填補損害
    ，而非懲罰加害人，與刑事責任上的刑罰不同，復徵所謂連
    帶債務者，使各債務人各獨立負有清償全部債務之義務，使
    債權人易於實行其權利也。故乙○○於本件中幫助行為之程
    度及所得利益之多寡，與其應負連帶賠償責任之原因無涉，
    前開所辯為無理由。
六、從而，原告本於侵權行為損害賠償請求權，請求被告甲○○
    、丁○○、乙○○連帶給付10,664,325元及自刑事附帶民事
    訴訟起訴狀繕本送達翌日，即被告甲○○自97年5 月14日起
    ，被告丁○○自97年5 月25日起，被告乙○○自97年5 月13
    日起，均至清償日止，按週年利率5%計算之利息範圍內，核
    屬正當，應予准許。至逾此部分之請求，則屬無據，應予駁
    回。
七、本件事證已臻明確，兩造其餘主張、陳述及所提證據，經審
    酌與本院前揭判斷不生影響，毋庸再予審酌，併此敘明。
八、結論：本件原告之訴為一部有理由，一部無理由，依民事訴
    訟法第79條、第85條第2 項，判決如主文。
中    華    民    國    98    年    7     月    20    日
                  民事第四庭    法  官  鄧德倩
以上正本係照原本作成
如對本判決上訴，須於判決送達後20日內向本院提出上訴狀
中    華    民    國    98    年    7     月    20    日
                                書記官  林孔華
附表：訂貨明細
┌──┬────┬────┬────────────────┬─────┐
│編號│訂貨日  │出貨日  │    貨品品名規格、數量          │價      格│
│    │        │        │                                │（新臺幣）│
├──┼────┼────┼────────────────┼─────┤
│1   │93.07.22│93.08.26│USB AM//AF ＋全包 1.1 版 1M 透明│465,000元 │
│    │        │        │、50,000 件                     │          │
├──┼────┼────┼────────────────┼─────┤
│2   │93.07.30│93.08.26│USB AM//AF ＋全包 1.1 版透明 1M │465,000元 │
│    │        │        │、30,000 件                     │          │
│    │        ├────┼────────────────┤          │
│    │        │93.09.02│USB AM//AF ＋全包 1.1 版透明 1M │          │
│    │        │        │、20,000 件                     │          │
├──┼────┼────┼────────────────┼─────┤
│3   │93.07.30│93.09.02│USB AM//AF ＋全包 1.1 版透明 1M │186,000元 │
│    │        │        │、20,000 件                     │          │
├──┼────┼────┼────────────────┼─────┤
│4   │93.08.20│93.09.16│USB AM//BM2.0 版 1.5M 透明、    │79,000元  │
│    │        │        │5,000 件                        │          │
├──┼────┼────┼────────────────┼─────┤
│5   │93.10.06│93.09.30│USB AM//BM2.0版1.5M透明、1,5000 │1,341,000 │
│    │        │        │件                              │元        │
│    │        │        ├────────────────┤          │
│    │        │        │USB AM//AF ＋全包 1.1 版透明 1M │          │
│    │        │        │、120,000 件                    │          │
├──┼────┼────┼────────────────┼─────┤
│6   │93.09.20│93.10.26│USB AM//BM2.0 版 1.5M 透明、    │1,617,000 │
│    │        │        │23,000 件                       │元        │
│    │        │        ├────────────────┤          │
│    │        │        │USB AM//BM2.0 版 1.5M 透明、    │          │
│    │        │        │7,000 件                        │          │
│    │        │        ├────────────────┤          │
│    │        │        │USB AM//AF ＋全包 1.1 版透明 1M │          │
│    │        │        │、127,000 件                    │          │
├──┼────┼────┼────────────────┼─────┤
│7   │93.10.04│93.11.05│USB AM//BM2.0 版透明 90cm、     │105,000元 │
│    │        │        │10,000 件                       │          │
├──┼────┼────┼────────────────┼─────┤
│8   │93.09.30│93.11.04│USB AM//AF ＋全包 1.1 版透明 1M │506,000元 │
│    │        │        │、55,000 件                     │          │
├──┼────┼────┼────────────────┼─────┤
│9   │93.10.29│93.11.18│USB AM//AF ＋全包 1.1 版透明 1M │693,000元 │
│    │        │        │、77,000 件                     │          │
├──┼────┼────┼────────────────┼─────┤
│10  │93.10.22│93.11.26│USB AM//BM2.0 版透明 1.5M、     │1,909,500 │
│    │        │        │32,000 件                       │元        │
│    │        │        ├────────────────┤          │
│    │        │        │USB AM//BM2.0 版透明 90cm、     │          │
│    │        │        │25,000 件                       │          │
│    │        │        ├────────────────┤          │
│    │        │        │USB AM//AF ＋全包 1.1 版透明 1M │          │
│    │        │        │、135,000 件                    │          │
├──┼────┼────┼────────────────┼─────┤
│11  │93.11.05│93.12.02│USB AM//AF ＋全包 1.1 版透明 1M │810,000元 │
│    │        │        │、90,000 件                     │          │
├──┼────┼────┼────────────────┼─────┤
│12  │93.11.18│93.12.27│USB AM//AF ＋全包 1.1 版透明 1M │1,980,000 │
│    │        │        │、220,000 件                    │元        │
├──┴────┴────┴────────────────┴─────┤
│總計金額：10,156,500元（未含稅）                                      │
└───────────────────────────────────┘


司法院資訊處製作；財團法人民間司法改革基金會備份。
